臺灣高等法院臺中分院刑事判決　　　　　　　　　九十四年度上更(一)字第八九號
　　上　訴　人
　　即　被　告　乙○○
　　選任辯護人　張智宏律師
右列上訴人因誣告案件，不服臺灣苗栗地方法院中華民國九十一年一月二十九日第一
審判決（民國九十年度訴字第三七六號，起訴案號：臺灣苗栗地方法院檢察署民國九
十年度偵字第四六七二號），提起上訴，案經判決後，經最高法院發回更審，本院判
決如左：
    主  文
原判決撤銷。
乙○○意圖他人受刑事處分，向該管公務員誣告，處有期徒刑捌月。
    事  實
一、乙○○前委託苗栗縣農會大湖製被廠職員郭柏杉代向苗栗縣農會訂購蠶絲被，明
    知郭柏杉轉囑甲○○向苗栗縣農會訂購蠶絲被，並已自甲○○處受領該蠶絲被。
    嗣乙○○因遲未繳交該蠶絲被價款，經苗栗縣農會將乙○○積欠之價款登載於苗
    栗縣農會民國八十九年度事業報告及決算書之其他資產負債表中，致乙○○當選
    九十年苗栗縣三灣鄉農會監事之資格，因尚有積欠該款項為由，而遭撤銷監事資
    格。乙○○竟基於使甲○○受刑事追訴之犯意，於九十年三月七日十三時五十分
    許，至臺灣苗栗地方法院檢察署，對甲○○提出偽造文書罪之告訴（同署九十年
    度他字第八六號、九十年度偵字第一七六一號，被告甲○○偽造文書案），而向
    檢察官謊稱：甲○○冒用其名義向苗栗縣農會訂購蠶絲被，致使苗栗縣農會職員
    誤以為係乙○○欲購買蠶絲被，且事後未付款等語，依其告訴內容有誣指甲○○
    涉有詐欺取財犯行之意；再於九十年四月四日續行向同署提出刑事告訴補陳狀，
    虛構：如謂其有買受蠶絲被，而委由甲○○代為簽領，何以其始終未收到，此可
    究明甲○○係於何時、何地如何交付蠶絲被給其，否則甲○○豈非涉嫌侵占該蠶
    絲被等語，依其該告訴補陳狀內容亦有誣指甲○○或係涉有侵占犯行之意。嗣經
    同署檢察官傳訊甲○○及相關證人始查悉上情。
二、案經臺灣苗栗地方法院檢察署檢察官自動檢舉偵查起訴。
    理  由
一、訊據被告乙○○於本院審理時固坦承其有對甲○○提出告訴之事實不諱，惟矢口
    否認有何誣告之犯行，辯稱：伊不知道這是有構成犯罪云云。經查：被告已於前
    審調查及審理時自承犯有右揭誣告犯行乙情（見前審卷第十九、四四頁），並有
    臺灣苗栗地方法院檢察署九十年度他字第八六號、九十年度偵字第一七六一號卷
    宗可佐，依其告訴內容（見九十年度他字第八六號卷第四頁反面、二一頁），被
    告有向檢察官指稱被害人甲○○亦涉有詐欺取財或侵占犯行之意，已堪認定。又
    被告如何委託郭柏杉訂購蠶絲被及甲○○如何將代被告提領之蠶絲被交予被告，
    亦據被害人甲○○指陳綦詳（見同署九十年度他字第八六號、九十年偵字第一七
    六一號卷），復經證人郭柏杉於前案同署偵訊時證述在卷；參以被告於受農會職
    員古石喜、古金浩催繳該蠶絲被款項時，未有所爭執，且嗣後將該筆款項繳清，
    復據證人古石喜、古金浩於前案偵訊中證述在卷（見九十年度偵字第一七六一號
    卷第八頁）；及被告基於苗栗縣農會理事之資格，於苗栗縣農會理事會審查苗栗
    縣農會八十九年度事業報告及決算時，就苗栗縣農會將該筆款項列為農會「其他
    資產負債表」中未為反對之表示（苗栗縣農會八十九年度事業報告及決算書參照
    ），甲○○係代被告提領其訂購之蠶絲被甚明。被告既明知甲○○係代其提領其
    訂購之蠶絲被，及其已收到該蠶絲被，竟仍向檢察官誣指甲○○假冒其名義訂購
    蠶絲被，致使苗栗縣農會職員誤以為係乙○○欲購買蠶絲被，且事後未付款，依
    其告訴內容，有誣指甲○○涉有詐欺取財犯行之意；其後再於該告訴補陳狀誣指
    如謂其有買受蠶絲被，而委由甲○○代為簽領，何以其始終未收到，依其補充告
    訴內容，亦有誣指甲○○或係涉有侵占犯行之意，被告主觀上顯有使甲○○受到
    刑事處分之意圖甚明。又依被告之前開告訴內容，客觀上如經檢察官及法院認定
    甲○○係冒被告名義向苗栗縣農會訂購蠶絲被而未付款，或係認定被告有買受蠶
    絲被，且委由甲○○代為簽領，而甲○○將之侵占入己並未交付被告，則甲○○
    就該詐欺取財或侵占犯行將有受檢察官追訴及法院判罪之風險。是則被告主觀上
    有意圖讓甲○○受刑事處分，而虛構事實向該管公務員誣告，其犯罪事證甚為明
    顯。被告所辯其不知其所為有構成犯罪云云，乃飾卸之詞，委無足採，仍應依法
    論科。
二、核被告所為，係犯刑法第一百六十九條第一項之誣告罪。被告於前案偵訊中，先
    後誣指被害人甲○○涉有詐欺取財或侵占犯行，乃被告本於一誣告之基本犯意，
    而接續數舉動以完成其一誣告行為之接續犯，應僅論以一罪。又檢察官固僅於起
    訴書記載「依其告訴內容，甲○○亦牽連犯有詐欺取財罪嫌」乙節，而未載及被
    告誣指甲○○或係涉犯侵占罪嫌部分，惟該部分與與前開已起訴論罪部分，有實
    質上一罪關係，為起訴效力之所及，本院自應併予審理。
三、原審判決對被告予以論罪科刑，固非無見，惟查原審判決誤認被告誣告甲○○涉
    有偽造文書犯行部分亦構成犯罪（理由詳後所載），尚難稱妥適。被告上訴意旨
    ，以其雖有告甲○○，但不知道這是有構成犯罪云云，非有理由，然原審判決既
    有前揭可議之處，自應由本院予以撤銷改判。爰審酌被告之素行、犯罪之動機、
    手段、所造成之危害、犯後態度及已與被害人甲○○達成民事和解等一切情狀，
    量處如主文第二項所示之刑，以示懲儆。至於被告雖於前審審理時已與被害人甲
    ○○達成民事和解，有和解書一份可按（見前審卷第二九頁），惟查被告就甲○
    ○係代其提領其訂購之蠶絲被，及其已收到該蠶絲被等情，既知之甚明，竟為圖
    謀農會監事職位，而誣指甲○○犯罪，使甲○○受有檢察官追訴及法院判罪之風
    險，幸經檢察官傳訊多位證人及調查多份書證始查明真象，被告於檢察官發現其
    有誣告之嫌後，仍於本案檢察官偵查及原審審理時執詞否認其有委託甲○○代購
    蠶絲被之事（見九十年度偵字第四六七二號卷第六頁反面、原審卷第十五頁），
    迨至本案前審始坦承其有誣告犯行，所浪費之司法資源非少，而被告於本院審理
    時又不承認其行為構成犯罪，尚難認被告於犯案後已真有悔意，是被告之辯護人
    請求宣告緩刑乙節，無法准許，附此敘明。
四、公訴意旨另以：被告明知甲○○係代其提領其訂購之蠶絲被，且其已收到該蠶絲
    被，竟基於使甲○○受刑事追訴之犯意，以甲○○冒用其名義向苗栗縣農會訂購
    蠶絲被，致使苗栗縣農會職員誤以為係乙○○欲購買蠶絲被，預製「上絲被規格
    ５〞一件」之驗收單，並於備註欄記明「張理事添生」，甲○○並於驗收單中署
    以「甲○○代」以示係代乙○○提領該蠶絲被為由，向檢察官對甲○○提出偽造
    文書罪之告訴，並於同署歷次偵辦該案時，續行指稱甲○○涉有偽造文書犯行，
    此部分亦涉有誣告罪嫌云云。惟按刑法上誣告罪之成立，在主觀方面，固須申告
    者有使人受刑事或懲戒處分之意思，在客觀方面，尤須所虛構之事實足使被誣告
    人有受刑事或懲戒處分之危險。若申告他人有不法行為，而其行為在刑法上並非
    構成犯罪，則被誣告者既不因此而有受刑事追訴之虞，即難論申告者以誣告之罪
    。又刑法第二百十條之偽造私文書，以無製作權人之冒用他人名義而製作該文書
    為必要，如果行為人對於此種文書，本有製作之權，縱令其不應製作而製作，亦
    無偽造之可言，最高法院著有二十年上字第一七○○號、四十四年台上字第六五
    三號、二十四年上字第五四五八號、二十六年渝上字第一二五號判例可資參照。
    本件被告固已坦承有此部分公訴人所指之事實，然查該驗收單為農會職員為銷售
    蠶絲被所填製，本即有製作之權，該職員在備註欄加註「張理事添生」，亦僅表
    明該蠶絲被係被告所訂購，均無冒用他人名義製作之情事，至於甲○○在驗收單
    上，記載「甲○○代」部分，亦經甲○○坦承屬實（見九十年度他字第八六號卷
    第一二頁），該部分亦無虛妄不實之處，故被告向檢察官提出告訴之此部分事實
    ，客觀上並無使甲○○受偽造文書追訴及判罪之危險，是被告此部分行為尚與前
    揭誣告罪之構成要件有間，要屬犯罪不能證明，因公訴人認此部分與前開論罪科
    刑部分具有實質上一罪關係，爰不另為無罪之諭知。
據上論斷，應依刑事訴訟法第三百六十九條第一項前段、第三百六十四條、第二百九
十九條第一項前段，刑法第一百六十九條第一項，判決如主文。
本案經檢察官丙○○到庭執行職務。
中      華      民      國    九十四    年      六      月      二      日
                                   臺灣高等法院臺中分院刑事第七庭
                                         審判長法  官　林  榮　龍
                                               法　官  林  宜  民
                                               法　官  許　秀　芬
右正本證明與原本無異。
如不服本判決應於收受送達後十日內向本院提出上訴書狀，其未敘述上訴之理由者並
得於提起上訴後十日內向本院補提理由書（均須按他造當事人之人數附繕本）。
                                               書記官　金  珍  華
中     華     民     國     九十四     年      六      月      三       日
附錄論罪條文：
刑法第一百六十九條：
意圖他人受刑事或懲戒處分，向該管公務員誣告者，處七年以下有期徒刑。
意圖他人受刑事或懲戒處分，而偽造、變造證據，或使用偽造變造之證據者，亦同。
                                                              　　　　　Ｆ
